【裁判字號】    98,訴,244
【裁判日期】    980921
【裁判案由】    請求返還土地
【裁判全文】
臺灣屏東地方法院民事判決               98年度訴字第244號
原      告  戊○○
訴訟代理人  藍庭光律師
受告知訴訟  巳○○
人
            辰○○
            亥○○○
            午○○○
            癸○○
            子○○
            壬○○
            寅○○
            丑○○
            辛○○
            戌○○
                        之1 .
            己○○
            庚○○
                      號
            申○○
            酉○○
            未○○
            卯○○
            天○○○
            甲○○
被      告  乙○○
            丁○○
兼前列二人  地○○
共同訴訟代
理人
            丙○○
上列當事人間請求返還土地事件，本院於民國98年9 月7 日言詞
辯論終結，判決如下：
    主  文
被告乙○○、丁○○、丙○○、地○○應將座落屏東縣潮州鎮○○○段六七五地號，地目田，面積三四八七平方公尺上，如附圖
所示A 部分木製蓋鐵皮工寮，面積五十六平方公尺，B 部分角鋼
製水塔，面積一平方公尺及其餘地上之檳榔樹等地上物除去，並
將土地返還原告。
訴訟費用由被告乙○○、丁○○、丙○○、地○○負擔。
    事  實  及  理  由
一、本件受告知訴訟人巳○○、辰○○、亥○○○、午○○○、
    癸○○、子○○、壬○○、寅○○、丑○○、辛○○、戌○○、己○○、庚○○、申○○、酉○○、未○○、卯○○、
    天○○○、甲○○（以下簡稱巳○○等19人）  均未於言詞
    辯論期日到場，核無民事訴訟法第386 條各款所列情形，爰
    依原告聲請，由其一造辯論而為判決。
二、按當事人得於訴訟繫屬中，將訴訟告知於因自己敗訴而有法
    律上利害關係之第三人，民事訴訟法第65條第1 項定有明文
    。被告抗辯本件原告請求返還土地是否成立，判決結果將影
    響受告知人巳○○等19人之土地所有權，故受告知人與本訴
    訟之勝負，顯有事實上及法律上之利害關係存在，爰聲請本
    院對巳○○等19人為訴訟告知等語（見第14頁）。查原告係
    主張與受告知人間就系爭土地錯誤交換使用關係，而該事實
    為本件重要之爭點，本院就上開事實之判斷，固無既判力，
    但基於訴訟法上之誠實信用原則，對於兩造與受告知人間，
    均有影響，將來於他案或不得再為爭執，自屬有法律上之利
    害關係，被告聲請本院將本件訴訟告知巳○○等19人，自應
    准許。次按就兩造之訴訟有法律上利害關係之第三人，為輔
    助一造起見，於該訴訟繫屬中，得為參加，民事訴訟法第58
    條第1 項定有明文。依上所述，可知受告知人巳○○等19人
    就兩造之訴訟有法律上之利害關係，依同法第59條第1 項、
    第2 項之規定，訴訟參加固應提出參加書狀，並表明本訴訟
    及當事人、參加人於本訴訟之利害關係及參加訴訟之陳述等
    事項；惟查，受告知人巳○○經本院告知訴訟後，業於民國
    98 年6月19日本院履勘時到場陳述意見，且被告於答辯狀內
    亦將巳○○等19人列為參加人，故受告知人巳○○等19人堪
    認其在本訴訟之地位為參加人，合先敘明。
三、原告主張：
(一)、爰坐落屏東縣潮州鎮○○○段675 地號、地目田、面積3,48
    7 平方公尺之土地（下稱系爭土地），係原告所有，有土地
    登記謄本可稽，系爭土地現由被告賴水記管理耕作檳榔樹，
    並指係由被告乙○○、丁○○、丙○○等人交付其耕作；原
    告乃向被告乙○○等人請求返還土地，惟其等則以系爭土地
    係向第三人承租為由，而拒絕返還。
(二)、經查，原告於民國59年5 月8 日向法院拍定取得系爭土地之
    所有權，因將同段之鄰地即675-1 地號，誤為系爭土地而使
    用，近來發現原告所有之系爭土地係在由被告等人占有使用
    之位置，而其等所述三七五租約之標的，則在原告現在使用
    之675-1 地號土地，兩造間就土地之利用係為誤用，惟被告
    等人與受告知訴訟人間之租約對於原告而言，尚非法律上之
    正當權源，自不得執此拒絕返還。
(三)、另據原告所悉，被告乙○○、丁○○、丙○○等三人係將系
    爭土地連同地上之檳榔樹交予被告地○○耕作，而被告地○○亦於系爭土地上種植檳榔，故已無從分辨地上物係由何人
    種植，且被告等人係有直接或間接占有原告土地之事實，故
    同負有將檳榔樹除去後，並將土地返還予原告之義務，基於
    上開事實，爰依民法物上請求權之法律關係提起本訴。並聲
    明：被告乙○○、丁○○、丙○○、地○○應將坐落屏東縣
    潮州鎮○○○段675 地號、地目田、面積3,487 平方公尺土
    地上之檳榔樹、鐵皮工寮、水塔等地上物全部除去後，並將
    土地返還原告。
四、受告知訴訟人巳○○：
(一)、受告知訴訟人係公同共有坐落屏東縣潮州鎮○○○段675-1
    地號土地，該土地乃訴外人蔡全丁於日據時代所購，不久即
    出租於被告乙○○、丁○○、丙○○之祖父，承租權自被告
    乙○○、丁○○、丙○○祖父逝世後即由被告乙○○、丁○○、丙○○父親繼承，被告乙○○、丁○○、丙○○父親逝
    世由被告乙○○、丁○○、丙○○等人繼承。原告所有系爭
    土地則為原告嗣後所購得，取得後自行耕作，應不會發生耕
    錯地之事。
(二)、惟法院勘驗現場，卻發生原告現耕地為受告知訴訟人公同共
    有之675-1 地號土地，受告知訴訟人之佃農耕作土地為原告
    所有之系爭土地，其所以如此，除二筆土地之耕作人為某原
    因(如675地號之鄰地674 地號為被告親戚，為方便照顧及耕
    作)， 而將承租之675-1 地號土地與675 地號土地交換耕作
    ，不會有其他原因。否則被告不可能60多年來耕作他人之土
    地，而原告也不可能於59年間經由法院拍賣取得系爭土地，
    卻耕作鄰地675-1 地號之土地。
(三)、因此，原、被告間之訴訟與受告知訴訟人無關，相反地被告
    所耕作之受告知訴訟人土地，若被告與人交換使用，而不自
    任耕作承租土地，則原訂租約無效，受告知訴訟人即可收回
    耕地。
五、被告則以：
(一)、緣被告乙○○、丁○○、丙○○等人之祖父及父親向受告知
    訴訟人之父親蔡全丁承租坐落屏東縣潮州鎮○○○段675-1
    地號土地，並於目前之所在位置耕作迄今已逾60餘年，而原
    告自59年拍賣取得系爭土地時，亦於現在之位置耕作至今，
    兩造迄今至少已逾30餘年，均無土地耕作錯誤之問題。
(二)、又被告等人現所耕作之土地係以三七五租約向蔡全丁承租而
    來，而該土地之位置亦係依據蔡全丁之指示所耕作，此有屏
    東縣潮州鎮公所私有耕地租賃契約變更登記通知書影本可稽
    ，故被告等人耕作蔡全丁所有坐落屏東縣潮州鎮○○○段67
    5-1 地號土地顯於法有據。
(三)、查原告現今所耕作之土地為坐落屏東縣潮州鎮○○○段675-
    1 地號土地係屬受告知訴訟人所有，原告亦未將該土地返還
    受告知訴訟人，而將土地交由被告等人耕作。故對於原告以
    民法第767 條請求被告等人需將檳榔樹除去，並將土地返還
    原告乙節，被告等人既非屏東縣潮州鎮八老爺675-1 地號土
    地之所有權人，甚難應允。
(四)、再查被告乙○○、丁○○、丙○○等人及其祖父、父親係依
    法於系爭土地耕作長達60餘年，並無佔用土地之虞，故原告
    請求被告等人返還該土地，顯應補償或賠償被告等人之損失
    。並聲明：原告之訴駁回。
六、兩造不爭執事項：(一)系爭土地確為原告所有，而現由被告乙○○、丁○○、丙○○、地○○4 人直接或間接占有耕作；
    (二)坐落屏東縣潮州鎮○○○段675-1 地號之土地，則為受告
    知訴訟人間公同共有。
七、兩造爭執事項：被告等人使用系爭土地是否有其法律上權源
    ？若否，原告是否需補償被告等人地上物之損失？
八、得心證之理由：
    按系爭土地為原告所有業據原告提出土地登記簿謄本1 份為
    證，並為被告所不爭執，堪信原告此部分主張為真。次按所
    有人對於無權占有或侵奪其所有物者，得請求返還之。對於
    妨害其所有權者，得請求除去之。有妨害其所有權之虞者，
    得請求防止之；民法第767 條定有明文。則原告本於所有權
    人地位依首揭規定訴請直接或間接占有系爭土地耕作之被告
    乙○○、丁○○、丙○○、地○○將如主文第一項所示之地
    上物除去，並將土地返還被告，即於法有據，應予准許。至
    原告是否需補償被告等人地上物之損失，因未據起訴，亦無
    同時履行抗辯之問題，不在本案審理範圍，被告前述辯解，
    自不足採，附此敘明。
九、結論，本件原告之訴為有理由，依民事訴訟法第385 條第1
    項前段、第78條、第85條第1項，判決如主文。
中    華    民    國    98    年    9     月    21  日
                  民事第二庭        法  官  張世賢
正本係照原本作成。
如不服本判決，應於收受送達後20日內向本院提出上訴書狀。
中    華    民    國    98    年    9     月    21    日
                                    書記官  粘嫦珠


司法院資訊處製作；財團法人民間司法改革基金會備份。
